【裁判字號】    88,重上更(三),252
【裁判日期】    890509
【裁判案由】    侵占等
【裁判全文】
臺灣高等法院刑事判決                      八十八年度重上更(三)字第二五二號
    上  訴  人
    即  被  告  丙○○
    選任辯護人  張文寬
右上訴人，因侵占等案件，不服臺灣臺北地方法院八十三年度訴字第二四五五號，中
華民國八十四年一月十九日第一審判決（起訴案號：臺灣臺北地方法院檢察署八十三
年度偵字第七八六一號）提起上訴，本院判決後，經最高法院第三次發回更審，本院
判決如左：
    主  文
原判決撤銷。
丙○○無罪。
    理  由
一、公訴意旨略以：被告丙○○於民國七十六至七十八年間，係以靠行方式在台北市
    ○○○路二段一六Ｏ號六樓南星旅行社，擔任招攬出國旅遊國體及代為辦理申請
    護照等出國手續，為從事業務之人。七十七年十一月間，丙○○受台灣仙妮蕾德
    公司委託，負責為該公司辦理組團前往美國夏威夷旅遊之事宜，曾代該團部分團
    員申辦護照，詎丙○○於領得護照後，竟不主動交還予各該團員，且反意圖為自
    己不法之所有，就其中因故未能成行團員中之孫碧蕙及李信宏二人護照侵占入己
    後，再轉讓他人變造，供大陸地區人民使用。嗣因冒用各該護照之人，於入境菲
    律賓及美國時，分別遭查獲，經通知我國駐外單位始得知上情。因認被告涉有刑
    法第三百三十六條第二項及同法第二百十二條之罪嫌。
二、按犯罪事實，應依證據認定之，無證據不得推定其犯罪事實；不能證明被告犯罪
    者，應諭知無罪之判決，刑事訴訟法第一百五十四條、第三百零一條第一項分別
    定有明文。又認定不利於被告之事實，須依積極證據，苟積極證據不足為不利於
    被告事實之認定時，即應為有利於被告之認定，更不必有何有利之證據；又告訴
    人之告訴，係以使被告受刑事訴追為目的，是其陳述是否與事實相符，仍應調查
    其他證據以資審認（最高法院三十年上字第八一六號、五十二年台上字第一三０
    ０號判例意旨參照）。又認定犯罪事實所憑之證據，雖不以直接證據為限，間接
    證據亦包括在內；然無論直接或間接證據，其為訴訟上之證明，必須於通常之人
    均不致有所懷疑，得確信其為真實之程度者，始得據之為被告有罪之認定。倘其
    證明尚未達到此一程度，而有其他合理之懷疑存在時，審理事實之法院若就此項
    合理之懷疑，未能為必要之說明者，仍不能遽為被告有罪之判斷。
三、公訴人起訴上訴人即被告丙○○涉有侵占、變造特種文書罪嫌，無非係以被告雖
    辯稱：伊靠行於南星旅行社期間，曾僱用李璧蓉幫忙，伊負責跑外面，招攬業務
    ，李璧蓉則從事文書、表格填寫、訂購機票等總務工作。至於護照並不在伊身上
    ，有護照發還事宜，伊係請李璧蓉與客戶聯絡。伊實在不知本案孫碧蕙及李信宏
    二人護照為何遭人冒用。經查（一）、有關被害人孫碧蕙及李信宏二人護照被人
    冒用之事實，有外交部領事事務局八十三年七月六日領(一)（８３）字第八三五二
    ０一五一號函及其附件在卷可資佐證。（二）、被害人孫碧蕙及李信宏二人護照
    ，係渠等於七十七年間，為參加台灣仙妮蕾德公司舉辦夏威夷旅遊活動，而委託
    靠行於南星旅行社期間之被告代為申請。且渠等嗣後均未向被告索回，其中孫碧
    蕙猶不知其所申請之護照業經核發，此亦據孫碧蕙及李信宏二人證述無訛。（三
    ）關於被告丙○○與李璧蓉間，對護照之保管，據李璧蓉於法務部調查局臺北縣
    調查站（以下簡稱調查站）調查時供稱：通常小弟將護照領回後，係交予伊或是
    被告丙○○，最後均由丙○○負責保管，但蔣某有時會將鑰匙交給伊；即被告丙○○於該調查站時亦供稱：渠等二人將護照鎖在抽屜中，兩人皆有鑰匙，共同保
    管。從未遺失等語。（四）、再據李璧蓉於台北縣調查站調查中陳稱：伊於七十
    八年離職時，已將包含孫碧蕙及李信宏等人護照三十餘本交予被告丙○○，此為
    被告丙○○於調查中所是認。由以上查證，被告丙○○因代辦孫碧蕙及李信宏之
    護照，於領得後既未發還予被害人孫、李二人，而一直在保管中，且未遺失或被
    竊，乃被害人等之護照竟遭人變造供大陸地區人民冒用，實非被告一句「不知」
    所能推脫了事，其所辯顯屬卸責之詞，不足採信，為起訴之論據。
四、訊據被告堅決否認被訴之侵占、變造特種文書犯行，辯稱：伊經常帶團出國，並
    未指示李璧蓉扣留護照，當時靠行於南星旅行社期間，曾僱用李璧蓉有關申領發
    還事宜，委請李璧蓉與客戶聯絡，護照如已遺失，李璧蓉如何交給伊，李璧蓉給
    伊一堆三十多本護照，但未造名冊，實在不知護照如何遺失，其中孫碧蕙及李信
    宏二人護照為何遭人冒用，可能更換工作地點於搬遷時遺失，亦可能遭竊，沒有
    侵占護照等語。
五、經查被告於七十七年十月間，受託為台灣仙妮蕾德公司舉辦夏威夷旅遊活動，並
    代團員申辦護照之事實，迭據被告於調查站訊問時及偵審中供認不諱，部分護照
    領取後，未發給客戶，亦據證人孫碧蕙、甲○○。李信宏、乙○○、藍盆於調查
    站訊問時、原審調查中證述屬實，且孫碧蕙、李信宏、乙○○、甲○○、藍盆之
    護照業已核發，並無辦理延期加簽紀錄，有外交部領事事務局八十四年四月二十
    四日領(一)字第八四五一八三九六號函附普通護照資料卡影本五件為證。被告申
    辦護照係委由范英毅送件並領取，領得後轉交李璧蓉、被告等情，亦經證人范英
    毅於調查站訊問時證述甚詳（見偵查卷第五六頁）。且被害人孫碧蕙、李信宏護
    照遭人變造後冒用之事實，亦有外交部領事事務局八十三年十一月十五日（領一
    )字第六一二四號函影本在卷（偵卷第九二、九三頁）可憑。此部分之事實固
    堪認定。惟查被告於七十七年十月間，受託為台灣仙妮蕾德公司舉辦夏威夷旅遊
    活動，代團員申辦護照，申辦護照係委由范英毅送件並領取，惟領取前述孫碧蕙
    、李信宏之護照，係由何人保管，在何人持有中？據證人即於南星旅行社辦理「
    台灣仙妮蕾德公司舉辦夏威夷旅遊活動」送件並領取護照之范英毅證稱領件後再
    拿至帥都旅行社交給後被告、李璧蓉二人，惟該夏威夷旅遊活動約有一百五十人
    參加，此據李璧蓉於調查站供明。究竟孫碧蕙、李信宏、乙○○、甲○○、藍盆
    之五本護照係由何人收受保管，證人范英毅亦無法明確證述實際詳情，而李璧蓉
    於調查站證稱通常係由南星旅行社之送件小弟范英毅領回後，交予我或丙○○，
    最後由丙○○負責保管，不過有時辦公桌之鑰匙丙○○也會交予我保管等語（見
    偵卷第二十頁）。被告於調查站供稱：護照核發後由南星旅行社之送件人小弟范
    英毅領回，交予我或李璧蓉簽收，但大多由李璧蓉簽收，最後由我二人負責保管
    ；李璧蓉約在七十八年十月離職，我們共同保管含仙妮蕾德公司夏威夷旅行團之
    護照約數十本都移交我保管，後林淑美接替其工作，就由我和林淑美共同保管該
    等護照等語（見偵卷第十二頁正面、十三頁反面）。證人林淑美於原審證稱：我
    於七十八年秋天到帥都，受雇於被告，我去時李璧蓉已離職，但聽說帥都的宋太
    太要雇用他，所以她還在帥都那裡，李璧蓉沒辦移交，我去時護照就在抽屜，鑰
    匙是被告交給我，護照約有三十幾本等語（見原審卷第三五頁反面）。況據證人
    即參加台灣仙妮蕾德公司舉辦夏威夷旅遊活動之甲○○於調查站證稱：我們公司
    人員（姓名不詳）通知我退還新台幣（下同）四千元後，南星旅行社就將申請護
    照相關證件寄還給我，但是詳細日期我已不清楚，自稱李碧蓉（按應係李璧蓉之
    誤寫）者，當時也打電話給我，說我的護照沒有辦出來等語（見八十二年十月七
    日調查筆錄），並有阮麗芳之合作金厙存摺影本附於偵查卷第四七至四九頁可稽
    ；其於本院調查時結證稱：我記得當時人太多，沒辦護照，資料退給我，有退費
    四千元，我當時是和小姐聯絡。我姐姐本身有護照，也沒抽中，被退回。李璧蓉
    問我有否收到身分證，因未抽中，故未辦護照，東西有退回給我，錢直接匯入我
    合庫帳號（見本院八十九年三月二十二日訊問筆錄）。而台灣仙妮蕾德公司承辦
    人葉崇銘承認甲○○之上開四千元係由伊負責退還（見本院更二卷第八三頁）；
    其於調查站證稱：台灣仙妮蕾德公司未索取任何手續費，凡屬公司之經銷商，除
    證照費用外，其他支出由公司負擔（見偵卷第五四頁）；其於本院更二審則證述
    ：該筆錢可能為報名費，而非證照之代辦費。參加旅遊之直銷人員如業績不足，
    獎金數額不夠，仍須補繳報名費等情（見本院更二卷第八三、八四頁），葉崇銘
    前後證述亦屬不一。又據證人即另一參加台灣仙妮蕾德公司舉辦夏威夷旅遊活動
    之乙○○於本院調查時結證稱：我當時身體不好沒參加，我沒辦護照，有退一些
    費用。但我身體不好，我父親不准我參加。錢匯至桃園中正路合庫支庫我帳號，
    該帳號現已未用。約辦一個多月退款、相片、戶籍謄本有少寄回。我阿姨去台北
    繳護照費用。退費是我父親在樓下收到的，我忘了是誰退費的等語（見本院八十
    九年四月六日訊問筆錄）。李璧蓉於偵查中證稱：葉崇銘曾前來拿走很多未出國
    者之護照，至於有無寄還護照申請人，伊不太清楚等語（見偵卷第一二頁），
    葉崇銘則予以否認。證人李信宏於調查站證稱：李碧蓉（按應係李璧蓉之誤寫）
    告訴伊如果還要出國，護照就放在其處統一保管等語（見偵卷第三七頁）。證人
    李璧蓉於調查站雖證稱：有退還申請費，並謊稱其護照無法順利核發的情形，係
    被告交待伊，並交給伊申請費云云（見偵卷第二十二頁反面）惟被告於調查站調
    查時即堅決否認有此一事實。被告與李璧蓉二人利害相反，李璧蓉離職時雖將三
    十多本護照交給被告，惟並未列冊，且其竟打電話給參加台灣仙妮蕾德公司舉辦
    夏威夷旅遊活動之甲○○告知其護照沒有辦出來云云，事實上卻已申請領得護照
    ，李璧蓉顯另有居心，則其所述有將領得之甲○○等人之護照交給被告，尚有疑
    義。況若確係被告要甲○○退費，何以由葉崇銘負責退還甲○○之上開四千元，
    並逕入甲○○之合作金庫帳戶內？因顯有其他合理之懷疑存在，尚難遽認上開孫
    碧蕙、李信宏之護照確係在被告持有中，而被告有被訴於領得護照後，不主動交
    還予各該團員，且反意圖為自己不法之所有，就其中因故未能成行團員中之孫碧
    蕙及李信宏二人護照侵占入己之業務侵占犯行。至於公訴人以被告將孫碧蕙及李
    信宏二人護照，轉讓他人變造，供大陸地區人民使用，因認被告涉有刑法第二百
    十二條之變造特種文書罪嫌。惟訊之被告堅決否認有此一犯行，且查無被告自行
    變造該二本護照、或於國內或國外轉讓前開護照幫助他人變造之證據，況縱有於
    國外變造之行為，或轉讓供人於國外變造之幫助行為，依刑法第五條及第七條之
    規定，亦無適用刑法處罰之餘地，無證據證明被告有於國內變造，或於國內轉讓
    供人變造之犯行，亦不足以證明被告犯有被訴之變造特種文書罪。此外，復查無
    其他證據足證被告有被訴之犯行，不能證明被告犯罪。。
六、綜上所述，不能證明被告有被訴之犯罪。原判決未詳加論究，予以論罪科刑，尚
    有未合。被告上訴意旨否認犯罪，為有理由，自應由本院予以撤銷，依法諭知被
    告無罪之判決。
據上論斷，應依刑事訴訟法第三百六十九條第一項前段、第三百六十四條、第三百零
一條第一項，判決如主文。
本案經檢察官陳吉穗到庭執行職務。
中    華    民    國    八十九    年        五        月        九      日
                            台灣高等法院刑事第三庭
                                審判長法  官  張  連  財
                                      法  官  張  傳  栗
                                      法  官  李  英  勇
右正本證明與原本無異。
檢察官如不服本判決應於收受送達後十日內向本院提出上訴書狀，其未敘述上訴之理
由者並得於提起上訴後十日內向本院補提理由書（均須按他造當事人之人數附繕本）
。
                                      書記官  倪  淑  芳
中    華    民    國    八十九    年        五        月        十一   日


司法院資訊處製作；財團法人民間司法改革基金會備份。
